【裁判字號】    95,交上更(二),97
【裁判日期】    951128
【裁判案由】    業務過失致死
【裁判全文】
臺灣高等法院臺中分院刑事判決    95年度交上更(二)字第97號
上  訴  人  臺灣南投地方法院檢察署檢察官
被      告  丁○○
上列上訴人因被告過失致死案件，不服臺灣南投地方法院中華民
國90年1月3日第一審判決（民國89年度交訴字第15號，起訴案號
：臺灣南投地方法院檢察署民國89年度偵字第1172號），提起上
訴，經判決後，由最高法院發回第2次更審，本院判決如下：
    主  文
上訴駁回。
    理  由
一、本件公訴意旨略以：被告丁○○係水里交通事業有限公司之
    司機，為從事駕駛業務之人，於民國（下同）88年2月2日下
    午2時20分許，駕駛車牌號碼TI-552 號營業砂石車，沿南投
    縣竹山鎮○○路，由南投縣竹山鎮德興里往同鎮里方向
    行駛；其原應注意車前狀況，隨時採取必要安全措施，及不
    得超速行駛，與行駛至無號誌之交岔路口，應減速慢行，作
    隨時停車之準備，而依當時情形又無不能注意之情事，明知
    前方為鯉南路與舊鯉南路口，係無號誌之交岔路口，竟疏於
    注意，未留意前方及交岔路口車輛之動態，而冒然在該限速
    40公里之路段，以時速50公里至55公里之速度，超速行駛；
    適劉偉騏騎乘車牌號碼JDZ-510 號重型機車，附載何億秀，
    沿同鎮○○○路行駛，亦未注意交岔路口車輛動態，即冒然
    左轉穿越該路口沿鯉南路往德興里方向行駛。劉偉騏見被告
    所駕駛之來車時，即往同鎮○○路118之15 號（起訴書及原
    審判決均誤載為118之5 號）方向閃避，惟因被告、劉偉騏2
    車均煞避不及，被告所駕駛之前開砂石車右前保險桿，碰撞
    劉偉騏所騎乘機車車頭，致劉偉騏、何億秀人車倒地，劉偉
    騏受有顱內出血、頭部挫傷等傷害，何億秀受有顱內出血、
    頭顱骨折等傷害，經送醫後均不治死亡，因認被告涉犯刑法
    第276條第2項業務過失致死罪嫌等語。
二、公訴人認被告涉犯業務過失致死罪嫌，係以：１、被告坦承
    在前開時、地駕車肇事，其所駕駛之車輛於肇事路段遺有左
    右長13.4公尺、14.6公尺之煞車車痕。２、證人王仕琪、戊
    ○○、甲○○證稱：被害人劉偉騏、何憶秀係騎機車從舊鯉
    南路穿越新鯉南路等語，核與被害人劉偉騏之父己○○、何
    憶秀之父乙○○指述情節相符。３、卷附南投縣警察局道路
    交通事故調查表、現場照片、相驗筆錄、相驗屍體證明書、
    驗斷書。４、雖臺灣省南投縣區車輛事故鑑定委員會、臺灣
    省車輛行車事故覆議鑑定委員會鑑定及覆議結果，均認被告
    無肇事因素，惟將被告車輛遺留現場之上開2 煞車痕，依「
    一般公路汽車煞車距離、行車速度對照表」換算結果，得知
    被告在發生車禍前之行車速度，約在時速50至55公里，而肇
    事路段之限速為40公里，被告超速行駛，未至無號誌路口，
    疏未隨時注意減速慢行及做隨時停車之準備，致避煞不及而
    與被害人劉偉騏騎乘之機車碰撞，其自有過失等語，為其論
    罪依據。訊據被告丁○○，則矢口否認有業務過失致死犯行
    ，辯稱，被告於發生車禍當天是載砂石到泉州寮，回程時在
    到達車禍地點前約5、60公尺處，即發現先後有2部機車從鯉
    南路騎上來，當時被告之車速約為4、50 公里，被告發現該
    機車時即減速並往右行駛，閃過第1輛機車，第2輛機車即被
    害人機車，則因閃避不及而與被告車撞擊，撞擊點在道路邊
    線內，並非在邊線外，被告於車禍前已採取減速及偏右行駛
    之動作，以避免車禍之發生，並非沒有注意車前狀況，本件
    是因被害人劉偉騏跨越車道行駛，且未踩煞車並欲自被告車
    輛右側強行通過，致撞及被告駕駛之車輛等語。
三、經查：
（一）被告於上開時間駕駛TI-552號砂石車，沿南投縣竹山鎮○
      ○路（台149 線），由同鎮德興里往里方向行駛，被
      害人劉偉騏則係騎乘JDZ-510 號重型機車，後載被害人何
      憶秀，與其同學戊○○，亦騎乘機車後載王仕琪，均沿舊
      鯉南路（偵查卷第10頁南投縣警察局道路交通事故調查報
      告表所繪現場圖左下無分向線之「鯉南路」）由里往
      德興里方向行駛，欲前往德山寺遊玩，戊○○在前，劉偉
      騏在後，戊○○由舊鯉南路騎至新舊鯉路（新鯉南路見同
      上報告表所繪現場圖右下有分向線之「鯉南路」）交岔路
      口後，先在舊鯉南路口逆向車道路邊停車（停車位置見偵
      查卷第49頁上面照片以黑筆打×處，與肇事地點鯉南路11
      8之15 號同側），待無車後再橫越鯉南路（見同上現場圖
      上方繪有雙黃分向線之鯉南路）至其車道續行前往德山寺
      ，劉偉騏則騎至上開新舊鯉南路交岔路口欲橫過鯉南路時
      ，見被告駕駛之砂石車到來，不知何故，竟逆向往被告砂
      石車右邊方向騎駛，因而撞擊煞避不及由被告駕駛之上開
      砂石車等情，業經被告供稱在卷（除被告誤稱，被害人之
      來處為新鯉南路外，被告供稱，被害人行車道路與證人戊
      ○○、王仕琪、甲○○證稱，其與劉偉騏係由舊鯉南路往
      德興里方向行駛等語不符，以證人供稱情節為可採，證人
      證詞內容詳後述），並據證人戊○○在警訊供稱：「當時
      我騎在前面，劉偉麒在後面，2 人行車距離約10至15公尺
      ，我由舊鯉南路下坡駛進鯉南路後約2、3秒鐘即聽到撞擊
      聲，我停下來看見劉偉騏所騎之機車被砂石車撞倒在地上
      。」、證人王仕琪在警訊供稱：「…我們4 人先到竹山鎮
      秀里大坑遊玩，後來於14時10分許，由秀林里頂林路沿舊
      鯉南路行駛，欲往德山寺遊玩，約14時20分，行經鯉南路
      118之15 號左側20公尺處，我聽到撞擊聲，停下來看，發
      現劉偉騏、何憶秀2 人被砂石車撞倒在地上…」（見偵查
      卷第45頁、42頁反面），戊○○在偵查中證稱：「…共 4
      人，乘2 部機車，我載王仕琪、欲前去德山寺，走舊鯉南
      路。」、「（如何越過舊鯉南路？）先在舊鯉南路口停車
      ，看左右有無來車再穿越。」、「（停車位置）在卷第49
      頁上面1張相片中所示左方第1位身穿米色長褲男子所站位
      置附近。」、王仕琪在偵查中證稱，當天確係騎機車由舊
      鯉南路穿越新鯉南路（見偵查卷第115、116頁）屬實，另
      經證人即車禍前，行經鯉南路並目睹車禍發生之甲○○在
      警訊供稱：「…因我於88年2月2日14時20分許，在竹山鎮
      ○○路118之15 號前，有目睹丁○○砂石車肇事…」、「
      當時我騎機車竹山經過溪方向騎到鯉南路（新舊）路口，
      靠新路旁，當時有2部機車各載1人，前面乙部已經通過路
      口，後面乙部機車從舊鯉南路方向下斜坡，欲經路口，見
      對面有砂石車而不敢跨路口，見他好像要閃避砂石車而逆
      向行騎，而撞到砂石車左前車頭。」、「確實速度多少不
      敢確定，但以我駕車多年經驗看，2車速度都很快，當時2
      車都有剎車」（見偵查卷第150 頁正反面）、在偵查中證
      稱：「當時看見1 輛機車雙載，從舊鯉南路衝下往過坑方
      向，當時亦看見卡車由對向開過來，另1 輛機車距前機車
      約10、20公尺，第2 輛機車看見卡車從對向過來，他並沒
      有停，準備要往前走；卡車當時也沒有準備剎車，騎機車
      者走至未到雙黃線處，看來不及過路口，他即想躲卡車而
      至對向車道。（卡車速度多快）我不敢判斷，但有聽見剎
      車聲，撞到後騎機車之男生撞到後，還有站起來指著司機
      ，而女生就沒再起來了。我看見死者他們從舊路來時，男
      的有戴安全帽，女的沒有。」、「死者的機車走至卡車車
      道的一半即往路邊走」等語（見偵查卷第187頁反面、188
      頁），顯見被害人劉偉麒通過新舊鯉南路口時，並未停車
      ，即直接進入交岔路口，行至雙黃線處，於發現前方車道
      （即對向車道）有被告之砂石車時，未採取停車，待被告
      砂石車經過後再行橫越鯉南路或繼續前行進入己向車道（
      即往德興里方向之鯉南路車道）之應變措施，反逆向行駛
      至被告砂石車車道上，欲騎至被告砂石車右側處（以砂石
      車行進之方向，亦即為鯉南路往里方向之右側），甚
      為灼然。
（二）被告於發現被害人之機車後，確有採煞車及將車輛偏右行
      駛之應變措施一節，除據其供述在卷外，復經證人甲○○
      在警訊、偵查中證稱明確，並經警員量繪現場煞車痕各13
      .4公尺、14.6公尺，製有前開現場圖附卷可稽，且有現場
      照片為憑。再本件車禍發生地點係鯉南路118之15號前，2
      車撞擊地點在被告車道內，被害人劉偉騏係躺在砂石車前
      方，被害人何憶秀係躺在右側水溝蓋等情，亦經發生車禍
      後，自其住處出來查看之證人陳碧綢在警訊證稱在卷，並
      有現場照片、前開現場圖附卷可稽，本件車禍發生地點係
      在被告車道靠右側，而非邊線外，即被告係依規定正常行
      駛於其應遵行車道內，被害人劉偉騏則係逆向行駛於被告
      之車道內，甚為明顯。再查，本件被告自承其砂石車之速
      度為4、50公里，以其上開2條煞車痕，依交通部所頒「一
      般公路汽車煞車距離、行車速度對照表」換算結果，其行
      車速度約為時速50至55公里，依前開報告表所載，當地速
      限為時速40公里，被告確有超速行為，惟依前開現場圖所
      載，鯉南路交岔路口雙黃線之起點，距被告砂石車左後輪
      約24公尺，加上被告之剎車痕14.6公尺，合計約38.6公尺
      ，依「汽車行駛距離及反應距離一覽表」於時速55公里時
      ，駕駛者之反應距離約為11.44 公尺換算結果，及參照被
      告供稱，其在60公尺距離前即已看到被害人機車等情，得
      知本件被告約在距交岔路口50公尺處即開始採取煞車措施
      ，以避免2 車發生碰撞，足證被告發現被害人之機車時，
      已立即採取避讓行為，並未怠於採取必要之安全措施甚明
      。又本件車禍經送中央警察大學鑑定結果，認定被害人之
      機車，係在路口南端約25公尺處與被告之貨車車體初始碰
      撞，據事故現場道路狀況與被告貨車所遺留約15公尺長之
      煞車痕跡，推定被害人機車行駛速度約為被告貨車之 1.3
      至1.6 倍，據被告丁○○於警訊所供，行車速度約40至50
      公里，則被害人機車之行駛速率約為52至80公里，保守估
      計推定應有60公里以上，由於被告之貨車與被害人機車係
      對向行駛，被告之反應時間會為被害人機車由反方向駛至
      而縮短，造成被告雖有向右偏閃仍反應不及而肇事，故本
      案事故發生地點係在舊鯉南路與新鯉南路岔路口之南約25
      公尺處，其事故發生原因，為被害人機車劉偉騏騎乘JDZ-
      510 號重型機車後載何億秀，由秀林里頂林路沿舊鯉南路
      行駛進入新鯉南路，因故逆向行駛於北向車道，與對向由
      被告丁○○駕駛之TI-552號貨車迎面撞及，導致被害人機
      車騎士劉偉騏與其後座乘客何憶秀傷重不治死亡，被告大
      貨車依規定行駛，無肇事因素。此有該大學之鑑定書附卷
      可證，亦可證明，被告於肇事時，雖有超速行駛，但已採
      剎車措施，且為被告所不及反應，被告並無過失責任。另
      ：1.中央警察大學鑑定報告書第14頁，捌、鑑定過程之二
      之（五）之6 所稱：「…據事故現場道路狀況與甲車所遺
      留約15公尺之煞車痕跡，推定乙機車行駛速度約為甲車之
      1.3～1.6倍…」，之推定過程補充說明：(1)據鑑定報告書
      第12～14頁，捌、鑑定過程之二之（五）甲、乙兩車碰撞
      地點推定結果之5 ，「…乙機車係在路口南端約25公尺處
      與甲車發生車體碰撞…」，其行駛方向為「…由秀林里頂
      林路沿舊鯉南路行駛欲往德山寺…」，當乙機車從舊鯉南
      路行駛進入新鯉南路欲穿越北向車道時，與甲、乙兩車碰
      撞地點距離約為25公尺，當乙機車從舊鯉南路行駛進入新
      鯉南路穿越北向車道欲進入南向車道時，與甲、乙兩車碰
      撞地點距離約為20公尺。(2)事故現場甲車遺留有15公尺長
      之煞車痕跡，甲車駕駛人之所以會採取煞車動作，主要係
      在其前方之新鯉南路北向車道「有狀況」，此一狀況最早
      被發現係在乙機車進入新鯉南路欲穿越北向車道之初，最
      晚係在乙機車完成穿越北向車道欲進入南向車道時，故當
      甲車駕駛人發現狀況此取煞車後，往前行駛15公尺所需的
      時間為ｔ，則20/V乙≦ｔ＝15/V甲≦25/V乙，故推定 V甲
      ：V乙＝1：1.3-1.6。 (3)事故現場甲車遺留有約15公尺長
      之煞車痕跡，甲車駕駛人丁○○於前揭卷第4 頁警訊筆錄
      稱，「…我的行車速度約40-50 公里…」應有可採之處，
      據前項估算結果估計「…乙機車之行駛速度約為52-80 公
      里…」，又考慮甲車駕駛採煞車動作後，需有一緊急反應
      時間，一般人約為0.75秒，故對乙機車之行駛速率採保守
      估計，「…推定應有60公里以上…」。另據本校鑑定報告
      書第3 頁，證人戊○○於相驗卷第45頁警訊筆錄稱，「…
      我騎LJM-810 號重型機車後載王仕琪，我們先到竹山鎮秀
      林里大坑那裡遊玩，約14時10分我們4 人從秀林里沿舊鯉
      南路行駛，欲到德山寺…當時我騎前面，劉偉騏在後面，
      2 人行車距離約10～15公尺，我由舊鯉南路下坡駛進鯉南
      路後約2、3秒鐘即聽到撞擊聲…」；另戊○○後載乘客王
      仕琪於相驗卷第43頁警訊筆錄亦有相同說法。黃、王兩證
      人係行駛於乙機車之前，故其對於乙機車行駛速率之證詞
      的正確性有待商榷。2.據本校鑑定報告書，甲、乙兩車係
      對向行駛發生碰撞，甲、乙兩車之行駛速度、兩車車體結
      構等因素均與事故結果之加重具有因果關係。本案鑑定過
      程依送鑑資料，並無法明確鑑定事故發生時之甲、乙兩車
      確切之行駛速度，況事故發生前造成反應時間不足，並非
      僅「速度」一因素，雖甲車駕駛人丁○○於送鑑資料（一
      ）第4 頁警訊筆錄稱，「…我的行車速度約40～50公里…
      」，事故地點行車速限40公里，但亦難確定甲車駕駛人丁
      ○○不超速，即可完全避免甲乙兩車之碰撞。均經中央警
      察大學函敘明確（見本院卷第44頁、第86頁），亦足證該
      大學之鑑定為明確。至證人戊○○、王仕琪證稱，被害人
      劉偉騏當時時速約為35公里，核與事實不符。
（三）按汽車在劃有行車分向限制線之路段，不得駛入來車之車
      道內；又車輛行至無號誌之交岔路口，支線道車應暫停讓
      幹線道車先行；道路交通安全規則第97條第2款、第102條
      第1項第2款前段分別定有明文；本件車禍地點係劃有分向
      限制線即雙黃線之路段，有道路交通事故調查報告表1 份
      及事故現場之照片6 張附卷可證；而舊鯉南路未劃分車道
      ，新鯉南路則劃有雙向車道，附有邊線，故舊鯉南路屬支
      線道，新鯉南路則為幹線道；被害人劉偉麒未取得駕駛執
      照，行經交岔路口時，非但未如證人甲○○採取暫停看清
      有無來車之安全駕駛措施，即冒然進入交岔路口內，復於
      雙黃線附近，臨時轉向進入對向車道內，顯屬重大違規。
      另以車禍地點為設有分向限制線（即標繪雙黃線）之雙車
      道，在一般駕駛者之經驗法則上，均有不得逾越雙黃線之
      認識，道路交通安全規則第97條第2 款亦定有明文；被告
      正常行駛於己方道路上，對於被害人劉偉麒突如其來，逆
      向、快速、侵入己向違規行駛行為，衡諸常情，並無預見
      之可能。且被告對被害人劉偉麒是否有可能重返其自己車
      道，在當時緊急情況下，無予以判斷可能，自難期待被告
      在該種情況下，亦採違規超越雙黃線進入對向車道內，以
      避免與劉偉騏機車碰撞。再被害人劉偉麒在雙黃線附近，
      見到對向車道有來車，相距至少有50公尺之情況下，竟未
      採取進入己向車道或垂直向左停於路旁之安全措施，反而
      逆向行駛，欲自砂石車之右側（自被告之方向而言）會車
      而過，因而在對向車道內發生車禍；其應變模式顯然與一
      般駕駛人不同，自難期待被告有預見之可能。本件被告既
      已採取煞車及向右閃避之措施，已盡其防止之義務，對於
      碰撞結果之發生，應無過失可言。公訴人雖認被告行經無
      號誌之交岔路口，未減速慢行，反超速行駛，亦為過失原
      因之一。但查，本件兩車接觸碰撞地點距分向限制線起點
      至少約24公尺，已非屬於路口事故型態，有國立交通大學
      （運輸研究所）89年11月11日鑑定意見書及中央警察大學
      鑑定書各1 份附卷可證。況行經無號誌之交岔路口應減速
      慢行，其規範目的在於避免進入交岔路口後，因其他車輛
      突然進入交岔路口內，無法及時煞避而發生碰撞，不在於
      規範防止與違規越過雙黃線、侵入對向車道之車輛發生碰
      撞。再查，本件證人甲○○、戊○○在靠近新舊鯉南路交
      岔路口時，均依照規定暫停，且未發生任何危險，益證被
      害人劉偉麒如依規定暫停，應不致於發生本件車禍。而本
      件車禍先後送請臺灣省南投縣區車輛事故鑑定委員會鑑定
      及臺灣省車輛行車事故覆議鑑定委員會覆議，均認為「劉
      偉騏無照駕駛重機車於劃有行車分向限制線之路段，逆向
      駛入來車之車道行駛不當，為肇事原因。丁○○駕駛營大
      貨車於本車道行駛無肇事因素。」，有上開鑑定委員會88
      年4月21日投鑑字第88074號鑑定意見書、88年12月21日投
      鑑字第88295號函、上開覆議委員會88年11月8日府覆議字
      第880800號、89年1月10日府覆議字第880387號函各1份在
      卷可憑，核與國立交通大學（運輸研究所）及中央警察大
      學鑑定結果亦均認為係被害人劉偉麒無照駕駛重機車，逆
      向行駛於標繪有分向限制線路段，為肇事原因相符，有該
      校89年11月11日鑑定意見書及該大學鑑定書各1 份附卷可
      證。
（四）告訴人乙○○、己○○及告訴代理人指稱，被告疲勞駕駛
      ，超速行駛，其向路邊方向行駛及煞車係因閃避另1 部機
      車，並非閃避被害人之機車，自車損及現場碎片遺落物散
      佈情形以觀，2 車相撞地點係在邊線外，即被害人劉偉騏
      並非逆向行駛在被告之車道上，本件肇事原因係被告超速
      駕駛所致，被告應負完全責任等語。經查：被告雖於車禍
      當日上午6 時30分起，即駕駛砂石車，惟中間曾休息使用
      午餐，距車禍發生之下午2 時20分許，並未超過不得連續
      駕駛8小時即道路交通安全規則第114條第1 款之規定；再
      自車禍發生後之現場照片（見偵查卷第169 頁）以觀，被
      告及被害人劉偉騏之車輛，均在被告車道內，參諸被告供
      稱，其於發現證人戊○○及被害人劉偉騏之機車後，有煞
      車及將車向右偏駕駛以圖閃避機車等語，益證被告於車禍
      發生前其車輛距離右側邊線更遠，再本院依告訴代理人聲
      請，再送請國立交通大學及中央警察大學鑑定結果，均仍
      認為被告在碰撞前係正常行駛於其本身之車道內，而刮地
      痕應係被害人機車所留1節，有該校90年5月10日（９０）
      交大管運字第1904號函及該大學鑑定書在本院卷可稽，告
      訴人稱，車禍係發生在邊線外，劉偉騏並未逆向行駛等情
      與事實並不相符。另被告於車禍發生前有煞車，及有發現
      戊○○及劉偉騏之機車等情已詳前述，是其煞車之目的自
      係閃避該機車，其車速在煞車後自應緩和下來，如非劉偉
      騏違反常情採取逆向行駛圖閃避至被告砂石車右側未果，
      反與被告車輛撞擊，應可避免本件車禍，自難認被告煞車
      係專為閃避戊○○之機車而非閃避劉偉騏之機車，而認被
      告並未採應變措施而有過失，告訴人及代理人前開指訴自
      無可採。
（五）綜上所述，被告在其車道正常行進間，雖有超速情形，惟
      於看見被害人劉偉騏之機車時，已採取煞車及向右偏之措
      施以圖避免碰撞，然被害人劉偉騏未採取停車或加速向其
      應行車道前進之應變措施，反因意圖至被告右側車道外閃
      躲而逆向行駛於被告車道內，致與被告砂石車發生撞擊，
      其採取之應變措施非一般人所得預見，縱被告未超速行駛
      ，亦非即可避免，自難苛責被告在該情況下令負過失刑責
      ，本件核屬不能證明被告犯罪，原審因而為被告無罪之判
      決，核無不當，公訴人循告訴人請求上訴意旨認，被告超
      速行駛係本件車禍肇事原因，指摘原判決不當，求予撤銷
      ，為無理由，應予駁回。
四、據上論斷，應依刑事訴訟法第368條，判決如主文。
本案經檢察官丙○○到庭執行職務。
中    華    民    國    95    年    11  月    28      日
            刑事第六庭  審判長法  官  李  文  雄
                              法  官  邱  顯  祥
                              法  官  劉  連  星
上列正本證明與原本無異。
如不服本判決應於收受送達後十日內向本院提出上訴書狀，其未
敘述上訴之理由者並得於提起上訴後十日內向本院補提理由書（
均須按他造當事人之人數附繕本）。
                              書記官  陳  秀  真
中    華    民    國    95    年    11月      29      日
                                                      Ａ


司法院資訊處製作；財團法人民間司法改革基金會備份。
